# Programación estadística en R


## Carga de librerías y datos

El primer paso para realizar una muestra en *R* es cargar las librerías necesarias de trabajo y el/los conjuntos de datos que servirán como marco de muestreo.

**Librerías**
```{r, warning=FALSE, message=F}
library(foreign)
library(tidyverse)
library(dplyr) 
library(tidyr) 
library(naniar)
library(sampling)
library(stringr)
```

**Carga de datos**

```{r}
mzn_viv <- read.dbf("data/cpv2010_manzanas_viviendas.dbf")

head(mzn_viv)
```


```{r}
mzn_pob <- read.dbf("data/manzanas.dbf")

head(mzn_pob)
```


## Marco de muestreo

El marco de muestreo es el conjunto de datos que contiene a todos los elementos elegiblres en la muestra de acuerdo con la población objetiva definida por el investigador.

**Creación de marco de muestreo**

```{r}
marco <- mzn_viv %>% 
  as_tibble() %>% 
  dplyr::select(CVEGEO, VIV2) %>% 
  dplyr::left_join(mzn_pob, by = "CVEGEO") %>% 
  dplyr::mutate(ID_unit = 1:nrow(mzn_viv)) %>% 
  dplyr::select(ID_unit, CVEGEO, VIV2, POB21, POB52, POB77) %>% 
  naniar::replace_with_na_if(.predicate = is.numeric, condition = ~.x < 0)

head(marco)
```


## Métodos de muestreo

Existen diferentes formas de realizar una muestra. Algunas de las más simples se presentan a continuación:

* Muestreo aleatorio simple con reemplazo
* Muestreo aleatorio simple sin reemplazo
* Muestreo aleatorio sistemático
* Muestreo estratificado con afijación simple
* Muestreo estratificado con afijación proporcional

### Muestreo aleatorio simple sin/con remplazo
**Métodos de muestreo**

```{r}
# srswor MAS sin remplazo
# srswr MAS con remplazo
# systematic proporcional al tama?o

set.seed(310308261)
muestra <- sampling::strata(
  marco, 
  stratanames = NULL, 
  size = 20, 
  method = "srswor", 
  description = TRUE
  )

# factor de expansion
muestra_ponde <- getdata(marco, muestra) %>% 
  mutate(fe_mzn = 1/Prob)

head(muestra_ponde)
```

**Estimación del numero de viviendas con base en una muestra de 20 manzanas**
```{r}
muestra_ponde %>% 
  summarise(
    Total = sum(fe_mzn), 
    pob_total = sum(fe_mzn*POB21),
    viviendas = sum(fe_mzn * VIV2)
    )

# valores reales
marco %>% 
  summarise(
    viviendas = sum(VIV2),
    pob_total = sum(POB21, na.rm = TRUE)
    )

#error relativo viviendas
dif = (2378763 - 2260794) / 2378763
dif

#error relativo poblacion
dif2 = (6640095 - 6634328) / 6640095
dif2
```

### Muestreo con probabilidades desiguales

```{r}
# "systematic" probabilidades desiguales 

muestra2 <- sampling::strata(
  marco, 
  stratanames = NULL, 
  size = 20,
  method = "systematic", 
  pik = marco$VIV2, 
  description = TRUE
  )


muestra_ponde <- marco %>% 
  filter(ID_unit %in% muestra2$ID_unit) %>% 
  left_join(muestra2, by = "ID_unit") %>% 
  mutate(fe_mzn = 1/Prob) #fe_mzn: factor de expansion
```

## Muestreo estratificado

```{r}
# Variable de estratificación: por alcaldía 

marco_estratificado <- marco %>% mutate(alcaldia = str_sub(CVEGEO,3,5) ) 

diccionario_estratos <- marco_estratificado %>%
  dplyr::select(alcaldia) %>% 
  distinct() %>% 
  mutate(id_estrato = row_number())


marco_estratificado <- marco_estratificado %>% 
  left_join(diccionario_estratos, by = "alcaldia") %>%
  arrange(id_estrato)
```

### Muestreo estratificado con afijación simple

```{r}
# Estratificado PPT (probabilidad proporcional al tamaño) con afijación simple (mismo tamaño de muestra)
muestra_estratificada <- sampling::strata(
  marco_estratificado, 
  stratanames = "id_estrato",
  size = rep(20,16), 
  method = "systematic", 
  pik = marco_estratificado$VIV2, 
  description = TRUE
  )

# Estratificado con afijación proporcional y probabilidad 

afijacion_proporcional <- marco_estratificado %>% 
  group_by(id_estrato) %>% 
  summarise(viv_total = sum(VIV2), .groups = "drop") %>% 
  mutate(prop_viv = viv_total/sum(viv_total),
         n_h = round(prop_viv * 2500, 0)
         )
                      
muestra_estratificada2 <- sampling::strata(
  marco_estratificado, 
  stratanames = "id_estrato",
  size = afijacion_proporcional %>% pull(n_h),
  method = "systematic", 
  pik = marco_estratificado$VIV2,
  description = TRUE
  )

muestra_estratificada_prob_ppt <- marco_estratificado %>% 
  filter(ID_unit %in% muestra_estratificada2$ID_unit) %>% 
  left_join(muestra_estratificada2, by = "ID_unit") %>% 
  mutate(fe_mzn = 1/Prob)

muestra_estratificada_prob_ppt

```


